ACORDAO-COMPLETO-2357104

ACÓRDÃO 4513/2019 ATA 20/2019 - PRIMEIRA CÂMARA

VISTOS, relatados e discutidos estes autos de embargos de declaração opostos pelo sr. Nélio Rocha contra o Acórdão 3732/2019-TCU-Primeira Câmara,
ACORDAM os Ministros do Tribunal de Contas da União, reunidos em sessão da Primeira Câmara, diante das razões expostas pelo relator e com fundamento no art. 34 da lei 8.443/1992, em:
9.1. receber os presentes embargos de declaração para, no mérito, acolhê-los parcialmente para tornar insubsistente o subitem 9.2.1 do Acórdão 6350/2018-TCU-Primeira Câmara, uma vez que o ora embargante não foi parte no processo 0018381-85.2014.4.01.3400, no Tribunal Regional Federal da 1ª Região.

Embargos de Declaração opostos contra acórdão que apreciou pedido de reexame contra acórdão que denegou registro a aposentadorias de servidores anistiados.

Primeira Câmara

Ministério dos Transportes, Portos e Aviação Civil (extinta).

3. Interessados/Responsáveis/Recorrentes:
3.1. Interessados: Nélio Rocha (XXX.776.207-XX)
3.2. Recorrente: Nélio Rocha (XXX.776.207-XX).

13.1. Ministros presentes: Walton Alencar Rodrigues (Presidente), Benjamin Zymler (Relator), Bruno Dantas e Vital do Rêgo.

José Augusto Monteiro Esteves

Januário Elcio Lourenço

Nélio Rocha

BENJAMIN ZYMLER

Ministro Benjamin Zymler.

Trata-se de embargos de declaração opostos pelo sr. Nélio Rocha contra o Acórdão 3732/2019-TCU-Primeira Câmara, o qual examinou pedido de reexame interposto contra o Acórdão 6350/2018-TCU-Primeira Câmara, da relatoria do Ministro Bruno Dantas.
2. Procura o embargante demonstrar que houve violação aos princípios do contraditório e ampla defesa em razão da falta de chamamento do interessado, uma vez que, no seu sentir, o ato teria sido disponibilizado para o exame desta Corte em 2009. 
3. À guisa de clareza, transcrevo, em parte, as alegações do embargante:
Observa-se no relatório que antecede o voto do ministro Benjamin Zymler, relator do v. acórdão embargado, nos seus itens 6.1 e 6.2, abaixo transcritos, que essa Corte de Contas considera que o ato de aposentação do embargante só deu entrada no TCU em 19 de julho de 2016, mas não esclarece os motivos, nem apresenta provas (...) 
Ora, a aposentação é um ato complexo binário, ou seja, composto por apenas dois atos: ato inicial de aposentação, no qual a autoridade administrativa concede a aposentadoria requerida pelo servidor, e ato de aperfeiçoamento dessa aposentação, no qual o TCU julga o primeiro ato legal e determina o seu registro ou o considera ilegal e nega-lhe o registro. Nesse ato complexo só existem duas autoridades: a concedente inicial e o TCU, de sorte que o recebimento do ato concessivo de aposentadoria pelo TCU coincide com a saída desse ato da esfera administrativa original, ou seja, coincide com a data em que tal ato foi informado ao TCU. No caso concreto, nos termos do Manual de Instruções do Usuário do SISAC, aprovado pela então vigente Portaria-TCU n.º 113, de 22 de abril de 2003, parcialmente transcrita no quadro abaixo, a data de entrada do ato inicial de aposentação do embargante no TCU foi 2009  (...) ".
4. Argumenta que a Constituição Federal, em seu art. 71, e a Lei 8.443/1992, em seus artigos 39 e 40 não determina que o Controle Interno deva participar da apreciação dos atos de concessão.
5. Por esse motivo, entende que o termo a quo a ser considerado para fins de oitiva do servidor deve ser a data de inclusão do ato na base do Sisac, já que a solicitação de parecer ao Controle Interno não pode ser considerada atividade exógena ao TCU.
6. Conclui esse tópico nos seguintes termos:
"Assim, em face de todo o exposto, o embargante solicita que essa Corte de Contas sane as obscuridades e contradições apontadas, concedendo efeitos infringentes aos presentes embargos de declaração para anular o v. Acórdão 6350/2018-TCU-Primeira Câmara e o v. Acórdão 3732/2019-TCU-Primeira Câmara. 
Caso essa Corte de Contas não atenda o pedido expresso no parágrafo anterior, o embargante pede que essa Corte de Contas esclareça: 
a) A data de 19/07/2016 é data de apresentação de opinativo pelo controle interno ao TCU? Caso contrário, a que se refere? 
b) Em quais termos foi lavrado o parecer do controle interno? Pode ele ser disponibilizado ao embargante? 
c) Por que o TCU não se inspira no acórdão referente ao Mandado de Segurança n.º 25.116/DF, de 08 de setembro de 2010, do Pleno do STF, e garante o amplo direito de defesa e o contraditório aos aposentados, sempre que entre a data de apreciação do ato inicial de aposentação, para efeitos de registro, e a data de saída desse ato da alçada administrativa original tenha completado um lustro? 
d) Por que o TCU necessita de parecer do controle interno para apreciação dos atos de aposentação sujeitos a registro? e 
e) Qual o embasamento legal do caput do artigo 260 do RITCU, no que tange à criação e obrigação rotineira ao controle interno?"
7. Alega que houve omissão do Tribunal ao não examinar a alegação do então recorrente sobre o entendimento consubstanciado no julgado proferido por unanimidade pela Segunda Turma do Tribunal Regional Federal da 1ª Região (TRF1) nos autos da APELAÇÃO CÍVEL N.º 0031759-07.1997.4.01.3400 (número antigo: 1997.34.00.031897-3/DF) . Defende que o embargante que, pelo fato de ter constado do acórdão do TRF da 1ª Região que a apelação foi provida "nos termos do voto da relatora", a decisão judicial teria lhe assegurado o direito de ter seu emprego transformado em cargo estatutário. 
8. Nessa seara, transcreve em parte o voto da relatora (embora tenha-o nominado de relatório) , segundo o qual os "os efeitos da sentença trabalhista  (que assegurou a estabilidade no emprego da Portobrás) se protraem para após o regime estatutário".
9. Por fim, alega que a decisão embargada não examinou o argumento de que o Mandado de Segurança 18381.85.2014.4.01.3400 não diz respeito ao interessado, motivo pelo qual seria indevida a conclusão, contida no Acórdão 6350/2019-TCU-Primeira Câmara, segundo o qual o pagamento da vantagem nominalmente identificada prevista no art. 9º da Lei 8.460/1992 era sabidamente indevido.
10. Conclui o tópico com os seguintes questionamentos:
"a) Qual lei determina que a vantagem individual nominalmente identificada (vini) , criada com base no artigo 9º da Lei n.º 8.460/1992, deve ser der diminuída? Trata-se de lei superveniente à Lei n.º 8.460/1992, na medida que essa lei não faz menção à nenhuma compensação? 
b) Qual o significado da data de 25/2/2014, consignada no item 9.2.1 do v. Acórdão 6350/2018-TCU-Primeira Câmara? 
c) Se, por mera hipótese, o disposto no Mandado de Segurança n.º 18381.85.2014.4.01.3400 se aplicasse ao embargante, por que essa Corte de Contas tem que regular a execução de decisões judiciais, fora dos autos próprios judiciais, se não é parte na contenda?"
É o relatório.

Deana da Conceição (13.317/OAB-DF), representando Nélio Rocha

Procurador Rodrigo Medeiros de Lima.

EMBARGOS DE DECLARAÇÃO OPOSTOS CONTRA ACÓRDÃO QUE APRECIOU PEDIDO DE REEXAME CONTRA ACÓRDÃO QUE DENEGOU REGISTO A APOSENTADORIAS DE SERVIDORES ANISTIADOS. EMBARGOS ACOLHIDOS PARCIALMENTE, COM EFEITOS INFRINGENTES, PARA TORNAR INSUBSISTENTE SUBITEM DA DELIBERAÇÃO ORIGINAL QUE PREVIA A DEVOLUÇÃO DE VALORES RECEBIDOS A TÍTULO DA VANTAGEM PESSOAL PREVISTA NO ART. 9º DA LEI 8.460/1992.

APOSENTADORIA (APOS)

Secretaria de Recursos (SERUR); Secretaria de Fiscalização de Pessoal (SEFIP).

Trata-se de embargos de declaração opostos pelo sr. Nélio Rocha contra os termos do Acórdão 3732/2019-TCU-Primeira Câmara, o qual examinou pedido de reexame interposto contra o Acórdão 6350/2018-TCU-Primeira Câmara, da relatoria do Ministro Bruno Dantas.
2. Uma vez alegada a existência de contradições e omissões no Acórdão 3732/2019-TCU-Primeira Câmara, recebo os presentes embargos.
3. No mérito, assiste razão ao interessado quanto ao não exame da alegação recursal segundo a qual o Mandado de Segurança 18381.85.2014.4.01.3400 não dizia respeito ao interessado. 
4. Por essa razão, ainda que se tenha por indevida a manutenção e majoração da vantagem pessoal nominalmente identificada, prevista no art. 9º da Lei 8.460/1992, esse pagamento irregular não destoa de outros usualmente verificados na apreciação dos atos de aposentadoria e cuja devolução é dispensada, nos termos do Enunciado 106.
5. De fato, vantagens pessoais decorrentes de decesso remuneratório observado quando de enquadramento são de natureza transitória. Ou seja, devem perdurar apenas enquanto a remuneração fixada em lei revelar-se inferior àquela auferida pelo servidor. Assim, assegura-se ao servidor o pagamento de determinado valor, que apenas será reajustado pelos índices aplicáveis ao funcionalismo, mas será objeto de absorção quando da alteração da estrutura remuneratória da respectiva carreira.
6. Veja-se que não se trata de vantagem pessoal nominalmente identificada, incorporada permanentemente à remuneração e sujeita exclusivamente aos reajustes do funcionalismo.
7. Isso porque a vantagem tem por único objetivo proteger o servidor de eventual decesso remuneratório, motivo pelo qual deve ser paga apenas de forma transitória, sob pena de negar plena aplicação à legislação que disciplina a remuneração dos servidores, em violação ao princípio da reserva legal. Ademais, nenhum servidor possui direito adquirido a determinada estrutura remuneratória, motivo pelo qual vantagens incompatíveis com a legislação de regência devem ser paulatinamente absorvidas.
8. Assim já dispunha do Decreto-lei 200/1967, de forma até mais rigorosa, uma vez que não permitia em nenhuma hipótese o aumento da vantagem pessoal:
"Art. 103. Todo servidor que estiver percebendo vencimento, salário ou provento superior ao fixado para o cargo nos planos de classificação e remuneração, terá a diferença caracterizada como vantagem pessoal, nominalmente identificável, a qual em nenhuma hipótese será aumentada, sendo absorvida progressivamente pelos aumentos que vierem a ser realizados no vencimento, salário ou provento fixado para o cargo nos mencionados planos."
9. Nessa linha é a jurisprudência do Supremo Tribunal Federal (STF) , como se verifica na ementa do RE 212131/MG, relatado pelo Ministro Ilmar Galvão em julgamento realizado no dia 3/8/1999 na Primeira Turma: 
EMENTA: ADMINISTRATIVO. ESTADO DE MINAS GERAIS. FUNCIONÁRIO PÚBLICO. CONVERSÃO COMPULSÓRIA DO REGIME CONTRATUAL EM ESTATUTÁRIO. REDUÇÃO VERIFICADA NA REMUNERAÇÃO. ART. 7º, VI, C/C ART. 39, § 2º, DA CONSTITUIÇÃO. Situação incompatível com o princípio da irredutibilidade que protegia os salários e protege os vencimentos do servidor, exsurgindo, como solução razoável para o impasse, o enquadramento do servidor do nível mais alto da categoria funcional que veio a integrar, convertido, ainda, eventual excesso remuneratório verificado em vantagem pessoal a ser absorvida em futuras concessões de aumento real ou específico. Recurso conhecido e provido.
10. Dessarte, deve-se sanar a omissão apontada para dar provimento ao recurso interposto contra o Acórdão 6350/2018-TCU-Primeira Câmara no que se refere ao seu subitem 9.2.1., o qual determinou ao Ministério dos Transportes que:
"9.2.1. adote as medidas cabíveis a fim de repor ao erário os valores indevidamente recebidos pelos interessados a título de vantagem relativa ao art. 9º da Lei 8.460/1992 após 25/2/2014, por terem sido pagos em desacordo com o provimento obtido nos autos do Mandado de Segurança 18381.85.2014.4.01.3400".
11. Não merece prosperar a alegação de que teria havido omissão e contradição do Tribunal ao não demonstrar que a data de encaminhamento do ato de aposentadoria para exame teria sido 19/7/2016 e não o ano de cadastramento do ato na base do Sisac (2009) .
12. O intento do embargante é demonstrar que houve violação aos princípios do contraditório e da ampla defesa, uma vez que não haveria previsão constitucional ou legal para a manifestação do Controle Interno, de modo que o prazo a ele conferido deveria ser considerado desde o momento em que houve sua inclusão na base do Sisac.
13. Assim, passados cinco anos do cadastramento do ato na base, estaria configurada a hipótese de chamamento aos autos dos interessados, na forma preconizada pelo STF no Mandado de Segurança n.º 25.116-DF, julgado em 8/9/2010 pelo Tribunal Pleno, cuja ementa transcrevo parcialmente:
"5. O prazo de cinco anos é de ser aplicado aos processos de contas que tenham por objeto o exame de legalidade dos atos concessivos de aposentadorias, reformas e pensões. Transcorrido in albis o interregno qüinqüenal, a contar da aposentadoria, é de se convocar os particulares para participarem do processo de seu interesse, a fim de desfrutar das garantias constitucionais do contraditório e da ampla defesa (inciso LV do art. 5º) ."
14. Nesse ponto, saliento que não houve omissão por parte do Tribunal, pois a afirmação de que o ato deu entrada neste Tribunal em 19/7/2016 foi devidamente justificada, ao se acolher a instrução da Secretaria de Recursos, que fez menção à data de entrada neste Tribunal constante do ato de peça 5.
15. Na prática, o que se verifica é a irresignação do interessado por não se considerar a data de cadastramento do ato na base Sisac, já que não haveria previsão constitucional e legal para a atuação do Controle Interno no ato complexo de aposentadoria. Tal irresignação, além de ser apta a ensejar o processamento dos declaratórios, é infundada.
16. O Controle Interno atua junto ao órgão que concede a aposentadoria, de forma a, basicamente, certificar da exatidão das informações inseridas no sistema informatizado. 
17. Anteriormente ao desenvolvimento do Sisac, o órgão de origem encaminhava a esta Corte os autos do processo administrativo de concessão de aposentadoria, o que permitia a esta Corte o pleno exame da concessão. A partir do desenvolvimento do Sisac, contudo, o exame a ser efetuado não poderia depender exclusivamente de informações simplificadas lançadas no formulário, sem que houvesse uma conferência de sua autenticidade.
18. Daí o motivo pelo qual o Regimento Interno passou a prever a conferência prévia pelo Controle Interno, que pertence ao mesmo Poder que emite o ato. No caso, o Poder Executivo.
19. E, no caso concreto, o ato somente foi disponibilizado para o Controle Interno em 2016 e foi imediatamente avocado por este Tribunal, dados os indícios de irregularidade apontados por meio de rotinas adotadas pela Sefip.
20. O fato de o órgão de origem ter iniciado o cadastramento do formulário em 2009 no sistema não implica, em absoluto, que estivesse pronto para exame do Controle Interno ou do TCU. Isso porque o ano constante do número de controle indica apenas o momento no qual o órgão iniciou o cadastramento, que pode estar incompleto ou pendente de conferência pela autoridade responsável.
20. É necessário, pois, que o órgão emita um comando para encaminhá-lo ao Controle Interno, o que somente ocorreu em 2016.
21. Alegou o embargante que o Tribunal não reconheceu o que ficou decidido em seu favor, por unanimidade, na Apelação Cível 0031759-07.1997.4.01.3400, o que foi por ele classificado como "equívoco".
22. Verifica-se, mais uma vez, apenas a irresignação do interessado com o teor dos Acórdãos 6350/2018 e 3732/2019, ambos da Primeira Câmara, que denegou o registro da aposentadoria e negou provimento ao pedido de reexame, respectivamente.
23. Por ocasião do exame do pedido de reexame, entendeu-se que a decisão proferida na apelação tão somente conferiu o direito ao retorno do ex-empregado à administração e não a aplicação a conversão do regime celetista para o estatutário, o que não foi expressamente previsto na parte dispositiva da decisão, a despeito das considerações da relatora em seu voto. Veja-se que o pedido do formulado na inicial, conforme informado no relatório do processo de apelação, foi apenas de reintegração aos quadros da União, em razão do fato de o autor estar supostamente amparado pela estabilidade conferida pelo art. 19 do Ato das Disposições Constitucionais Transitórias. Não consta que tenha a transposição de regime jurídico tenha sido objeto da lide.
24. Por fim, deixo de responder aos inúmeros questionamentos formulados pelo embargante, uma vez que essa não é a atribuição do julgador.
Diante do exposto, VOTO por que o Tribunal adote a deliberação que ora submeto a este colegiado.
TCU, Sala das Sessões Ministro Luciano Brandão Alves de Souza, em 18 de junho de 2019.
BENJAMIN ZYMLER 
Relator